臺灣臺南地方法院刑事判決　　　　　　　　　　　　　　九十年度訴字第四四號
　　公　訴　人　臺灣台南地方法院檢察署檢察官
　　被　　　告　己○○
　　選任辯護人　曾柏暠
右列被告因偽造文書案件，經檢察官提起公訴 (八十九年度偵字第八一四六號)，本
院判決如左：
    主  文
己○○行使偽造私文書，足以生損害於他人，處有期徒刑陸月，如易科罰金，以參佰
元折算壹日。
偽造之「康占花」、「乙○○」印章各乙顆、土地使用權同意書上偽造之「康占花」
印文二枚、署押乙枚及「乙○○」之印文、署押各乙枚均沒收。
    事  實
一、己○○係乙○○、康占花二人所共有坐落台南縣新化鎮○○段八一號土地之地上
    權人，己○○因欲在該土地上興建房屋，於民國八十六年五月間透過戊○○建築
    師事務所繪圖員丙○○之介紹，委請甲○○建築師（事務所設台南市○○路三七
    五號三樓）為其辦理申請建築執照，詎己○○因不明地政法令及民法地上權有關
    規定，誤以為已設定地上權人，申請建築執照，仍須取得地主之土地使用同意書
    ，明知其並未取得乙○○、康占花二人同意出具土地使用權同意書供其申請建築
    執照之用，竟仍利用不知情之甲○○輾轉委由該所不知情之兼差員工庚○○於民
    國八十六年六月五日，在台南市○○○街十號五樓之五號住處，偽造乙○○、康
    占花二人同意提供上開土地供己○○建築三層ＲＣ造建物之土地使用權同意書乙
    紙，偽造之「康占花」之署押及「乙○○」之署押各乙枚於其上後，再將該同意
    書交回甲○○委請丙○○送交己○○，己○○則在於不詳時地持其先前在不詳時
    地利用不知情之刻印業者所偽刻乙○○、康占花二人之印章各乙顆，蓋用於該同
    意書上，偽造「康占花」之印文二枚、「乙○○」之印文乙枚於其上後，將該同
    意書交回不知情之丙○○輾轉利用不知情之陳月英於八十六年七月十六日以「甲○○建築師事務所」名義持向台南縣政府工務局申請據以行使，使台南縣政府工
    務局不知情之公務員，於八十六年八月十三日據以審核通過准予核發，於同年九
    月二日以八十六工建字第一一六八九函發（八六）南工局造字第二八九八號建造
    執照予該事務所，足以生損害於乙○○、康占花。嗣因己○○在上開土地上建築
    房屋，乙○○發覺有異，經向台南縣政府查詢後，始知上情。
二、案經乙○○訴由台南縣警察局新化分局報請台灣台南地方法院檢察署檢察官偵查
    起訴。
    理  由
一、訊據被告己○○矢口否認有上開偽造土地使用同意書犯行，辯稱：伊請丙○○委
    託其上班之建築事務所建築師戊○○代為申請建築執照，伊將資料交給丙○○，
    伊未交付丙○○該土地使用同意書，是告訴人告伊時，伊才知道本件是由甲○○
    建築師去申請的；伊未盜刻乙○○、康占花之印章製作土地使用權同意書；丙○○未將該土地使用同意書交伊蓋章，該同意書何人偽造，陳美其最清楚；因依照
    內政部土地法使用法規函示，伊係地上權人，無須取得土地所有權人的同意書，
    就可以辦理申請建築執照；是伊告訴告訴人乙○○本件建築號碼，告訴人才得以
    去查閱，若伊真的有偽造該土地使用權同意書，伊根本不可能告訴乙○○建築執
    照號碼云云。惟查右開事實，業據告訴人乙○○、告訴代理人鄭淑子律師於警訊
    時及偵審中指訴綦詳，核與證人甲○○於本院九十年八月六日訊問時結證情節、
    證人丙○○於本院九十一年一月十五日訊問時中結證情節、證人庚○○於偵查中
    及本院訊問時結證情節、證人陳月英於偵查中結證情節均相符，並有台南縣政府
    九十一年六月十九日府工管字第０九一００九七九三九號函所附（八六）南工局
    造字第二八九八號建造執照在卷可稽。且告訴人乙○○係因為發現被告要蓋房子
    ，阻擋不讓其蓋，才去主動縣政府查，才查出被偽造該土地使用權同意書，並非
    被告主動告訴伊建造執照號碼供查詢等情，亦據告訴人乙○○於本院訊問時中供
    明在卷，是被告所辯告訴告訴人乙○○本件建築號碼，告訴人才得以去查閱，若
    伊真的有偽造該土地使用權同意書，伊根本不可能告訴乙○○建築執照號碼乙節
    ，既乏證據足資證明，其片面所言，已難採信。參以被告委託申請本件建築執照
    費用，費用是依照公費的價錢給付，此一事實，亦據被告於本院訊問時供明在卷
    ，核與證人甲○○於本院訊問中證述之收費情節相符，另證人丙○○並未另向被
    告收取其他費用，其僅向甲○○賺取應得之製圖費，此一事實，亦據證人丙○○
    於本院訊問中供明在卷，核與證人甲○○供述情節相符，足見渠二人就本件申請
    案，均僅係從中獲取正當之報酬，恆諸常情及事理渠二人，自無偽造上開「土地
    使用權同意書」之動機，證人庚○○僅係證人林覺民僱用之兼差員工、證人陳月
    英僅係受託幫忙提出申請，益無偽造之動機，被告始有偽造之動機等情參互觀之
    ，自足認被告有右開偽造土地使用權同意書之事實。又其未經土地所有權人乙○○、康占花二人同意，偽造其名義土地使用權同意書，自足以生損害（按所為足
    以生損害者，係指有發生損害之虞，即足當之，不以確已發生損害為必要，被告
    未循正當法律途徑取得該土地使用同意書，擅自偽造之，自有對該文書名義人發
    生損害之虞）於渠二人。惟被告係地上權人，申請建築執照，本無須取得地主之
    土地使用同意書，此有內政部營建署九十年十月二十二日九十營建署建管字第０
    六一一０號函及其檢送之附件函令、台南縣政府九十年八月三日九十府工管字第
    九八五七五號函各乙份附卷足憑，故被告行使該偽造土地使用同意書申請該府工
    務局據以核發建照，因該府縱無該同意書，依法法令亦應核發，自不足以生損害
    於該府工務局業務管理之正確性，公訴人認亦足生損害之，尚有未合。縱上各情
    參印證之，本件實罪證明確，被告犯行堪以認定。至證人丁○○於本院訊問中結
    稱：己○○的父親叫伊幫他承作西港農會隔壁的診所泥水工，後來己○○的父親
    跟我說這間整修好以後，要去整修新化一塊土地上的建物，他說該土地上有設定
    地上權，叫伊去問建築師地上權人申請建築執照是否需要土地使用同意書，伊有
    問戊○○建築師，還有去縣政府建管課問，也去佳里地區有同樣情形的屋主詢問
    ，他們都跟伊說不用，伊回來跟己○○的父母說不用，大約是在民國六十七、八
    年間的事，後來己○○父親過世後，他母親有問伊這件事，伊介紹他母親去找戊○○建築師，他們是否有去找戊○○建築師，伊就不清楚，在本件要申請建築執
    照的時候，黃秀灼也有來問伊，伊有告訴他這樣云云。惟查證人戊○○於本院訊
    中結稱：己○○的姐姐黃秀灼未問過伊說土地如果有設定地上權，要申請取得建
    築執照，是不是要取得土地使用同意書；己○○自己亦無請教過該事；伊是六十
    九年七月開業，民國六十七、八年間伊還沒有開業，伊開業以後丁○○曾經委託
    伊幫他設計，他是沒有問過伊此事等語在卷，按證人戊○○係一建築師，且與本
    案無何利害關係，其證言應屬客觀公正可信，足見證人丁○○上開證詞顯係事後
    迴護被告之詞，自不足採為有利被告之認定。
二、核被告己○○所為，係犯刑法第二百十六條、第二百十條之行使偽造私文書罪。
    其盜刻乙○○、康占花印章，係偽造私文書之階段行為，偽造其印文、署押，係
    偽造私文書之部分行為，偽造私文書後，復持以行使，其偽造之低度行為應為行
    使偽之高度行為吸收，均不另論罪。其利用不知情之林覺民、丙○○、庚○○、
    陳月英、刻印業者遂行犯罪部分，係間接正犯。爰審酌被告之素行、犯罪之動機
    、手段、目的、所生危害及犯罪後態度等一切情狀，量處如主文所示之刑，以示
    懲儆。又按被告犯罪後，刑法第四十一條已於九十年一月十日修正公布，並於同
    月十二日生效施行，將易科罰金之條件，由犯法定本刑三年以下有期徒刑以下之
    刑之罪，改為犯法定本刑五年以下有期徒刑以下之刑之罪，比較新舊法之結果，
    自以適用裁判時之新法對被告較為有利，爰併依現行刑法第四十一條第一項前段
    規定諭知易科罰金之折算標準。偽造之「康占花」、「乙○○」印章各乙顆（雖
    未扣案，但無證據證明已滅失）、土地使用權同意書上偽造之「康占花」印文二
    枚、署押乙枚及「乙○○」之印文、署押各乙枚，均應依法宣告沒收。
三、公訴意旨另以：被告行使上開偽造之土地使用同意書，尚使台南縣政府工務局不
    知情之承辦人員陷於錯誤，而將該「土地使用權同意書」之不實之事項，登載於
    其職務所掌之公文書，因認被告此部份另涉同法第二百十四條之使公務員登載不
    實罪嫌云云，惟查該府工務局於該申請案，並無上開登載事實，業據該府以九十
    一年六月十九日府工管字第０九一００九七九三九函復本院在卷足憑，故此部份
    被告被訴犯罪不能證明，惟公訴人認此部份與前揭有罪部份，有牽連犯之裁判上
    一罪之關係，爰不另為無罪之諭知，並此敘明。
四、據上論斷，應依刑事訴訟法第二百九十九條第一項前段，刑法第二百十六條、第
    二百十條、第二條第一項前段、第四十一條第一項前段（修正後）、第二百十九
    條，罰金罰鍰提高標準條例第二條，判決如主文。
中    華    民    國      九十一      年      八      月      二十七    日
                                  臺灣臺南地方法院刑事第二庭
                                      法  官    柯  顯  卿
右正本證明與原本無異。
如不服本判決，應於判決送達後十日內向本院提出上訴狀( 應附繕本 )。
                                      書記官    盧  立  勇
中    華    民    國      九十一      年      八      月      二十八    日
附錄法條：
刑法第二百十六條：
行使第二百十條至第二百十五條之文書者，依偽造、變造文書或登載不實事項或使登
載不實事項之規定處斷。
刑法第二百十條：
偽造、變造私文書，足以生損害於公眾或他人者，處五年以下有期徒刑。
